【裁判字號】    90,上訴,266
【裁判日期】    900328
【裁判案由】    重利
【裁判全文】
臺灣高等法院高雄分院刑事判決                      九十年度上訴字第二六六號
    上  訴  人  臺灣高雄地方法院檢察署檢察官
    被      告  乙○○
    選任辯護人  吳賢明
                王進勝
                游雪莉
右上訴人因被告重利案件，不服臺灣高雄地方法院八十八年度訴字第二三八０號中華
民國八十九年十二月十三日第一審判決（起訴案號：臺灣高雄地方法院檢察署八十八
年度偵續字第二九四號），提起上訴，本院判決如左：
      主  文
上訴駁回。
      理  由
一、公訴意旨略以：被告乙○○自民國八十三年間起，以其所經營「友愛代書事務所
    」為名，實際經營地下錢莊，乘不特定之第三人急迫、輕率或無經驗時貸以金錢
    （通常係貸予借款人新台幣二百萬元，利息十天為一期，每期十二萬元，每三個
    月再加上手續費九萬元），藉以取得與原本顯不相當之重利，賴以營生，並以之
    為常業。嗣於八十七年八月十一日十七時，經告訴人即借款人甲○○供出上情，
    乃在高雄市新興區○○○路一之十二號為警查獲，因認告涉有刑法第三百四十五
    條常業重利罪嫌云云。
二、按犯罪事實應依證據認定之，無證據不得推定其犯罪事實，刑事訴訟法第一百五
    十四條定有明文。又告訴人之告訴，係以使被告受刑事訴追為目的，是其陳述是
    否與事實相符，仍應調查其他證據以資審認；再者，認定不利於被告之事實，須
    依積極證據，苟積極證據不足為不利於被告事實之認定時，即應為有利於被告之
    認定，更不必有何有利之證據（最高法院五十二年台上字第一三００號、三十年
    上字第八一六號判例參照）。本件公訴人認被告涉有重利犯嫌，無非以告訴人甲
    ○○之指述，及其所提出之存摺影本，並有證人蘇遜庚、曾東川之證述為論據。
    惟訊據被告自警訊開始即堅決否認有重利犯行，辯稱：告訴人於八十三年二月五
    日借二百萬元，約定利息三分，簽發一張十二萬元的支票，說要借二個月，四月
    五日到期，要求延兩個月，願付九萬元利息，然後一直換票，也沒有付利息，後
    來簽發一張十二月五日的票，本金和利息共二百三十萬元，當時被告將票提示，
    來不及抽回，告訴人說如不抽回，他不給錢，被告就自己籌款二百三十萬元存入
    銀行讓票兌現，兌現後告訴人即開一張二百三十三萬五千元的票，到期日是十二
    月二十日，三萬五千元是利息，到期時告訴人又要求抽票，到八十四年五月份他
    開一張二百萬元及五十九萬元的支票，嗣八十四年六月十二日告訴人又開口要借
    八十萬元，被告又借給告訴人八十萬元，約定幾天後還給被告，但均未還；嗣八
    十四年七月二十九日借二十萬元、七月三十一日又借三十萬元，九月十五日再借
    二十萬元，十月十九日又借三十萬元，總共又借一百萬元，被告前後共借告訴人
    三百八十萬元；本金三百八十萬元，利息九十一萬元，設定費用一萬元，總共四
    百七十二萬元；因設定案一般慣例都加二成，五百九十萬元乘以零點八等於四百
    七十二萬元；又因告訴人要結帳時，告訴人於九月十五日借二十萬元所簽發之本
    票，被告沒有帶在身上，故借據只寫四百五十二萬元，但被告行使抵押權時，均
    以四百七十二萬元請求；被告並無右揭重利情事等語。
三、經查，證人蘇遜庚於偵訊時雖證稱：「伊曾聽甲○○說，他向人借錢利息被收得
    很高」等語（偵續卷第二十三頁反面）及證人曾東川於偵查中證稱：「乙○○雖
    未承認經營地下錢莊，但我們直覺他有在開，但沒有證據」等語（偵續卷第二十
    三頁反面），惟前開二位證人所證，或為不知出借款項之人為何人、利息為多少
    之傳聞事實，或為證人直覺而無證據可佐之個人判斷。且本件查扣之二百三十七
    袋借款資料，經原審勘驗結果為土地房屋之買賣、設定抵押權或銀行貸款之資料
    ，有勘驗筆錄可按（原審卷第九十二頁）；證人曾東川亦於八十八年十月六日偵
    訊時證稱：「有搜索到二百三十七袋資料，伊等有抽樣詢問，他們都說資料文件
    是要寄放在那邊（指被告代書事務所處）辦理登記或貸款」等語（偵續卷第二十
    三頁反面）。顯然公訴人所指證人蘇遜庚、曾東川之證述，及查扣之二百三十七
    袋資料，均不足為被告涉嫌重利之不利證據。次查，本件除告訴人甲○○指述被
    告有重利犯嫌外，並無第三人有相同之指述，然告訴人就借款之總額、次數、利
    息計算之方式、給付之總額，竟有如下前後不一之情形：、告訴人於八十七年
    九月十八日警訊時稱：「共借三次，八十三年二月五日借二百萬元、八十四年六
    月十二日借八十萬元、八十四年七月二十九日借二十萬元」等語；於同日民眾請
    求警察機關辦理普通刑事案件申告書則記載：「本人於八十三年二月五日、八十
    三年五月五日、八十四年六月十二日、八十四年七月二十九日共借三百萬元」等
    文字；於八十七年九月二十八日警訊時改稱：「只借二百八十萬元，八十三年二
    月五日借二百萬元、八十四年六月十二日借八十萬元」等語，惟於原審八十九年
    一月五日審理時則改稱：「總共借三百多萬元」等語（原審卷第二十三頁），後
    又於八十九年五月二十六日原審訊問時再改稱：「總共借三百三十萬元，一次二
    百萬元、一次八十萬元，二百八十萬元較有印象」等語（原審卷第七十七頁反面
    ），而告訴人就首次借款二百萬元並不否認，對被告所提卷附發票日分別八十四
    年六月十二日、七月二十九日、七月三十一日、九月十五日、十月十九日，票面
    金額分別為八十萬元、二十萬元、三十萬元、二十萬元、三十萬元之本票四張，
    亦不否認為其所簽發與被告，則公訴人認告訴人僅向被告借款二百八十萬元，不
    僅與告訴人於八十七年九月十八日之警訊、申告、或原審審訊所供不符，亦與被
    告所持有告訴人簽立之本票數額不合。、告訴人於八十七年九月十八日警訊時
    供稱：「二百萬元十天計息一次，利息十分，至八十三年十二月二十日前分七次
    還了四十三萬元」等語，於八十七年九月二十八日警訊時再供稱：「借二百萬元
    實拿一百八十三萬元，十天還清，利息為十分，八十四年六月十二日借八十萬元
    ，實拿七十萬元，利息不知道」等語；於八十七年十一月十一日偵訊時又改稱：
    「二百萬元借一個月，利息十七萬元，手續費十二萬元」等語（偵卷第十八頁）
    ，於八十七年十一月十九日又以書狀稱：「二百萬元伊開出八十三年二月十六日
    十二萬元支票當利息，八十三年三月五日再給乙○○五萬五千元，八十三年四月
    五日七萬五千元、一萬五千元支票有兌現，並支付現金二萬元，此後每月利息改
    為十一萬元，所以八十三年五月伊支付利息加手續費共二十萬元、六月七月各十
    一萬元，八月二十萬元，之後伊向乙○○說要到八十三年十二月下旬才能還錢，
    所以開八十三年十二月二十日票面金額二百三十三萬五千元支票給乙○○，但到
    期無法兌現，所以要乙○○把票抽回來，但伊付了三十三萬五千元利息」等語（
    偵卷第二十九頁、第三十頁）；於八十七年十一月二十日偵訊時再改稱：「二百
    萬元利息一個月十一萬元，每三個月加收手續費九萬元，八十四年六月十二日借
    八十萬元，先扣十十萬元，七月底再給十萬元」等語（偵卷第二十八頁）；至八
    十八年九月二日偵訊再補充稱：「二百萬元十天利息十二萬元，再來一個月十一
    萬元利息，三個月再加手續費九萬元，伊八十三年九月分以前的利息都有付」等
    語（偵續卷第十八頁正反面）；但於八十九年一月五日原審審理時復改稱：「當
    時未說利息，也沒說幾天多少利息，九萬元是利息，當初告的時候，思考較激烈
    」等語（原審卷第二十二頁、第二十三頁）；於八十九年五月二十六日、六月二
    十一日原審審理時又分別改稱：「利息不知道」、「利息三分」等語（原審卷第
    七十八頁、第八十一頁），嗣於本院又稱：伊向被告借三百八十萬元等語（本院
    九十年三月十四日審判筆錄）；從而，若前開書狀所載或告訴人於偵訊所供為真
    ，則告訴人於八十三年十二月二十日前已支付利息應為一百二十二萬元，並非其
    於警訊所供四十三萬元，且於八十三年五月五日前若利息仍為十天十二萬元，利
    息應是一百零八元（３６萬元ｘ３個月），告訴人卻僅支付十七萬五千元（不含
    告訴人所稱九萬元手續費、十七萬元預扣款），八十三年八月五日至十二月五日
    之利息加手續費應是五十三萬元（１１萬元ｘ４個月+９萬元），告訴人卻僅支
    付三十三萬五千元，則告訴人之利息、手續費指述不僅前後不符，亦與所付或應
    付利息金額不符，且其復無法提出被告所承認已收取之二十一萬元（１２萬元+
    ９萬元）利息以外之利息或手續費等相關事證以供法院參酌，並且無法合理說明
    何以被告僅收取八十三年四月五日以後之利息及手續費，卻可對之前近一百萬元
    之利息差額不收取。再查，告訴人於八十三年二月五日、八十四年六月十二日確
    實分別各借得二百萬元、八十萬元，此為告訴人所不否認並記憶清楚者，顯然被
    告於告訴人未能清償二百萬元之借款後逾一年四個月，仍有借款八十萬元予告訴
    人之舉，則在其後並有告訴人提供土地供被告設定抵押權擔保情況下，被告再陸
    續借出款項，乃符合常情，並無可議之處。何況，告訴人若認前已因被告收取重
    利而無法負擔，豈有在可預期仍需支付更龐大利息情況下，繼續向被告借款之理
    。又查，以二百萬元每月三分利息計算，告訴人自八十三年二月五日借款至八十
    四年十月三十一日止應給付之利息約為一百二十六萬元（六萬元ｘ２１個月），
    扣除被告自承所收取之二十一萬元利息，告訴人就此二百萬元借款部分，尚應給
    付被告本息三百萬元，再加上八十四年六月至十月間一百八十萬元借款，合計約
    四百八十萬元，則被告取得告訴人所簽立之四百五十二萬元借據、二十萬元本票
    ，金額上雖有出入，亦非不合理；至於告訴人指稱被告有預扣借款之情形，惟其
    所提出之存摺資料僅能證明其於該時日曾存入一百八十三萬元、七十萬元，並無
    事證可認被告僅交付前開款項，自難為被告不利之認定。
三、綜上所述，本件不能證明被告有告訴人所指之重利犯行，此外復查無其他積極證
    據足以證明被告犯罪，自難僅憑告訴人有瑕疵之片面指訴，遽認被告有重利犯行
    。原審為被告無罪之諭知，核無不合。公訴人上訴意旨仍執陳詞，任意指摘原判
    決不當，為無理由，應予駁回。
據上論結，應依刑事訴訟法第三百六十八條，判決如主文。
本案經檢察官張其主到庭執行職務。
中    華    民    國      九十      年       三       月      二十八    日
                              臺灣高等法院高雄分院刑事第五庭
                                  審判長法官  吳水木
                                        法官  趙文淵
                                        法官  陳朱貴
右正本證明與原本無異。
如不服本判決，應於判決送達後十日內向本院提出上訴狀，其未述理由者並應於提
出上訴狀後十日內向本院補提理由書（應附繕本)。
                                      書記官  陳武悅
中    華    民    國      九十      年       三       月       三十     日
                                                                        Ｋ


司法院資訊處製作；財團法人民間司法改革基金會備份。
